【裁判字號】    95,台上,6436
【裁判日期】    951123
【裁判案由】    貪污
【裁判全文】
最高法院刑事判決            九十五年度台上字第六四三六號
上  訴  人  甲○○
            乙○○
            丙○○
上列上訴人等因貪污案件，不服台灣高等法院台南分院中華民國
九十五年九月六日第二審更審判決（九十五年度上更(一)字第一九
八號，起訴案號：台灣嘉義地方法院檢察署九十二年度偵字第七
四七四號），提起上訴，本院判決如下：
    主  文
原判決撤銷，發回台灣高等法院台南分院。
    理  由
本件原判決認定上訴人甲○○於民國八十五年十月至八十九年一
月間擔任台灣糖業股份有限公司（下稱台糖公司）南靖糖廠（下
稱南靖糖廠）管理物料股股長；上訴人乙○○自八十一年起至九
十三年九月間擔任南靖糖廠管理物料股管理師；上訴人丙○○於
八十二年至八十八年間擔任南靖糖廠物料股採購承辦人，三人均
係依法令從事於公共事務而具有法定權限之公務員。其等在南靖
糖廠管理物料股任職期間，負責該糖廠物料採購需求之審查及計
畫，並據以執行物料採購工作。依台糖公司規定「凡採購金額在
新台幣（下同）六萬元以上者，需辦理公開招標；而採購金額在
二萬元至六萬元者，應取具三家廠商之估價單進行估價，由報價
最低之廠商承攬採購」。柯銘章（另案審理）係建榮五金行負責
人、建大行實際負責人（登記名義人為柯銘章之母柯林邁），柯
銘章為求順利承攬南靖糖廠物料採購業務，竟基於對南靖糖廠承
辦人員陳信成、甲○○、乙○○、丙○○四人，關於違背職務行
為行賄之概括犯意，而該四人亦利用在物料股任職之便，違背職
務配合柯銘章所提供機智企業社、興立五金行、立昌五金行、三
益行及三榮工業社等陪標廠商估價單，進行虛偽比價，使柯銘章
得以承攬南靖糖廠物料採購，並收受柯銘章賄賂如下：(一)甲○○
自八十六年初至八十八年底，自柯銘章處收受賄賂金額，總計二
十八萬三千四百元。(二)乙○○自八十六年起至九十一年間，自柯
銘章處收受賄賂金額，總計六十三萬七千三百五十元之回扣。(三)
丙○○自八十六年至八十八年底，自柯銘章處收受賄賂金額，總
計四十三萬二千八百元（甲○○、丙○○、乙○○收受賄賂之詳
細時間、金額，詳如原判決附表所示）等情。因而撤銷第一審關
於諭知上訴人等無罪部分之判決，改判論處上訴人等連續公務員
對於違背職務之行為，收受賄賂罪刑，固非無見。
惟查：(一)、原判決理由欄甲、三、以上訴人等在南靖糖廠管理物
料股任職期間，負責該糖廠物料採購需求之審查及計畫，並據以
執行物料採購工作，係依「政府採購法」之規定辦理，其從事之
採購行為為公權力之公共事務，故上訴人等係刑法第十條第二項
第一款後段規定之授權公務員，其等所為本件犯行有貪污治罪條
例第四條第一項第五款對於違背職務之行為，收受賄賂罪之適用
。然查「政府採購法」係八十七年五月二十七日總統令公布，自
公布後一年施行，該法第一百十四條定有明文（原判決認自八十
七年五月二十七日施行，尚有疏誤），則上訴人等之採購行為，
在八十八年五月二十七日之前部分，自無政府採購法之適用，原
判決認均有政府採購法之適用，顯有違誤。究竟上訴人等在八十
八年五月二十七日前之採購行為，如有違法，係違背何種法令，
原判決未予審認說明，亦有未合。(二)、原判決理由欄乙、一、(一)
、認上訴人等係利用在物料股任職之便，違背職務配合廠商柯銘
章所提供機智企業社、興立五金行、立昌五金行、三益行及三榮
工業社等陪標廠商估價單，進行虛偽比價，使柯銘章得以承攬南
靖糖廠物料採購，而認上訴人等有違背職務之行為。惟原判決既
認定上訴人乙○○係物料管理股管理師，負責各部門材料調撥、
各部門一般材料控管、庫存盤點及物料維護與保險等工作，則其
就物料採購之報價單寄發、比價等工作，似未參與，如何能違背
職務配合柯銘章為虛偽之比價？乙○○就物料採購過程，有無參
與驗收工作而有驗收之職權？如其全未參與，柯銘章為何要交付
賄賂予乙○○？原審就上開重要待證事項，未進一步詳查釐清，
即率行判決，顯有調查未盡及判決理由欠備之違法。(三)、有罪之
判決書，須將法院依職權認定之犯罪事實，翔記於事實欄，然後
於理由內逐一說明其憑以認定之證據，使事實與理由兩相一致，
始稱適法；倘若理由說明與事實記載不相符合，或事實記載前後
矛盾，或理由說明互生齟齬，均屬判決理由矛盾，按諸刑事訴訟
法第三百七十九條第十四款後段規定，其判決為當然違背法令。
原判決事實欄記載上訴人等係就違背職務之行為，收受柯銘章交
付之賄賂等情，惟原判決附表又記載乙○○於八十九年一月二十
日超額預支「回扣」二十萬元（亦即認乙○○係犯購辦公用器材
、物品，收取回扣罪），其事實之記載前後不相一致；又原判決
第十四頁第十三行至第十八行記載「甲○○、丙○○收受回扣之
最後行為時為八十八年底，乙○○最後行為時為九十一年底，均
係貪污治罪條例第四條第一項第三款於八十五年十月二十三日修
正公布後，揆諸上開說明，應以最後行為時之法律，即現行貪污
治罪條例第四條第一項第五款之規定處斷。」等由，究竟上訴人
等係犯貪污治罪條例第四條第一項第三款或第五款之罪，其理由
之說明，亦相互矛盾，自有判決理由矛盾之違誤。上訴意旨指摘
原判決違背法令，尚非全無理由，應認仍有發回更審之原因。
據上論結，應依刑事訴訟法第三百九十七條、第四百零一條，判
決如主文。
中    華    民    國  九十五  年   十一   月  二十三  日
                      最高法院刑事第九庭
                          審判長法官  陳  正  庸
                                法官  賴  忠  星
                                法官  王  居  財
                                法官  林  開  任
                                法官  林  立  華
      本件正本證明與原本無異
                                      書  記  官
中    華    民    國  九十五  年   十二   月    一    日
                                                      Ｋ


司法院資訊處製作；財團法人民間司法改革基金會備份。
